ACORDAO-COMPLETO-2391185

ACÓRDÃO 803/2020 ATA 3/2020 - PRIMEIRA CÂMARA

VISTOS, relatados e discutidos estes autos que tratam de ato de concessão de aposentadoria emitido pela Fundação Universidade Federal de Ouro Preto em favor da ex-servidora Teresinha Alexandrina da Costa e Silva;
ACORDAM os Ministros do Tribunal de Contas da União, reunidos em Sessão da 1ª Câmara, com fundamento no art. 71, inciso III, da Constituição Federal, nos arts. 1º, inciso V, e 39, inciso II, da Lei 8.443/1992, no art. 260, § 1º, do RI/TCU e ante as razões expostas pelo Relator, em:
9.1. considerar ilegal o ato de concessão de aposentadoria, emitido em favor de Teresinha Alexandrina da Costa e Silva (XXX.707.406-XX) , recusando o respectivo registro;
9.1.1. dispensar a devolução dos valores indevidamente recebidos até a data da ciência pela Fundação Universidade Federal de Ouro Preto do presente acórdão, com base no Enunciado 106 da Súmula da Jurisprudência do TCU;
9.2. determinar à Fundação Universidade Federal de Ouro Preto, com base no art. 45 da Lei 8.443/1992, que:
9.2.1. faça cessar os pagamentos decorrentes do ato impugnado, comunicando ao TCU, no prazo de quinze dias, as providências adotadas, nos termos do art. 262, caput, do Regimento Interno do TCU, art. 8º, caput, da Resolução-TCU 206/2007 e art. 19, caput, da Instrução Normativa-TCU 78/2018;
9.2.2. proceda ao reenquadramento da ex-servidora no cargo/classe/padrão de nível médio que atualmente corresponda ao cargo de Assistente de Administração, ocupado por ela antes da ascensão funcional irregular;
9.2.3. emita novo ato de aposentadoria, livre da irregularidade apontada, submetendo-o ao TCU, no prazo de trinta dias, consoante os arts. 262, § 2º, do Regimento Interno do TCU e 19, § 3º, da Instrução Normativa TCU 78/2018;
9.2.4. comunique à interessada o teor desta decisão, alertando-a de que o efeito suspensivo proveniente da interposição de eventual recurso não a exime da devolução dos valores percebidos indevidamente após a respectiva notificação, caso o recurso não seja provido;
9.2.5. no prazo de 30 (trinta) dias, contados da ciência desta decisão, envie a este Tribunal documentos comprobatórios de que a interessada está ciente da presente deliberação.

Ato de concessão de aposentadoria emitido pela Fundação Universidade Federal de Ouro Preto. Apreciação para fins de registro.

Primeira Câmara

3. Interessado: Teresinha Alexandrina da Costa e Silva (XXX.707.406-XX).

13.1. Ministros presentes: Walton Alencar Rodrigues (Presidente) e Vital do Rêgo (Relator).
13.2. Ministro-Substituto convocado: Marcos Bemquerer Costa.
13.3. Ministro-Substituto presente: Weder de Oliveira.

VITAL DO RÊGO

Adoto como relatório, com os devidos ajustes de forma, a instrução elaborada no âmbito da Secretaria de Fiscalização de Pessoal (peça 12) , com a qual se manifestou de acordo o corpo gerencial daquela unidade técnica especializada (peça 13) , a seguir transcrita:
INTRODUÇÃO
1.	Trata-se de ato de concessão de aposentadoria de Teresinha Alexandrina da Costa e Silva (XXX.707.406-XX) , ex-servidora da Fundação Universidade Federal de Ouro Preto.
2.	O ato foi submetido, para fim de registro, à apreciação do Tribunal de Contas da União (TCU) , de acordo com o art. 71, inciso III, da Constituição Federal. O cadastramento e a disponibilização ao TCU ocorreram por intermédio do Sistema de Apreciação e Registro de Atos de Admissão e Concessões, na forma dos arts. 2º, caput e incisos I a VI, e 4º, caput, da Instrução Normativa - TCU 78/2018.
HISTÓRICO
3. Em 2013, esta Unidade Técnica encaminhou oitiva à interessada e diligência à entidade, nos termos de peças 1 e 2. As respostas estão acostadas às peças 4, 7 e 8.
EXAME TÉCNICO
4. Em resposta à diligência encaminhada por esta Unidade Técnica, a UFOP apresentou processo que deferiu o reenquadramento da ex-servidora no cargo de Secretário Executivo (peça 4) .
5. A interessada, por sua vez, apresentou os argumentos anexados à peça 7, dentre os quais:
	a) decadência do direito de a Administração rever o ato de concessão (peça 7, p. 2-19) ;
	b) impossibilidade de haver irredutibilidade de vencimentos (peça 7, p. 19) ;
	c) ofensa ao princípio da segurança jurídica (peça 7, p. 20-21) ;
	d) violação ao direito adquirido (peça 7, p. 21-22) .
6. Sobre o reenquadramento, destaque-se que o instituto da ascensão funcional, desde o ano de 1988, foi abolido do ordenamento jurídico pátrio. O Diário da Justiça de 23/4/1993 publicou o resultado do julgamento da ADIN 837-4/DF, momento a partir do qual o Supremo Tribunal Federal considerou inconstitucional aquele instituto.
7. Este Tribunal, por sua vez, a partir da Decisão 585/1996-Plenário, relator Ministro Bento Bugarin, também firmou o entendimento de que deve ser considerado ilegal qualquer ato de provimento de cargo público efetivo, sem concurso público. Dessa forma, o ingresso da servidora no cargo de Secretário Executivo, por meio de ato administrativo, é ilegal, da mesma forma que a aposentadoria dele decorrente.
8. Destarte, deve haver determinação ao órgão para que proceda ao reenquadramento da ex-servidora no cargo/classe/padrão de nível médio que atualmente corresponda ao cargo de Assistente de Administração, ocupado por ela antes da ascensão funcional irregular. 
9. No que se refere à defesa apresentada pela ex-servidora, deve-se frisar que não cabe a alegação de decadência administrativa, haja vista a natureza dos atos de pessoal. Tais atos, também chamados de atos sujeitos a registro, enquadram-se na categoria de atos complexos. São atos que só se aperfeiçoam com sua homologação pelo TCU. Antes dessa homologação, não são, portanto, atos jurídicos perfeitos. Assim, não merece acolhimento o argumento da decadência administrativa.
10. O Princípio da Segurança Jurídica é vetor importante do Direito, que impõe ao magistrado a ponderação de sua incidência no caso concreto, mas sempre em face de outros princípios estruturantes da Administração Pública, como o princípio da legalidade, expresso na Constituição Federal, a partir do qual se estrutura todo o direito público e administrativo. 
11. A apreciação de atos de concessão de aposentadoria pela ilegalidade não infringe o princípio da segurança jurídica. O ato de aposentadoria da ex-servidora não pode ser considerado ato jurídico perfeito, uma vez que a interessada não cumpriu o requisito principal para investidura no cargo, qual seja, aprovação em concurso público. Assim, não se pode falar em direito adquirido. 
12. Como se sabe, a jurisprudência da Suprema Corte é no sentido de deferir aos atos de aposentadoria e pensão a classificação de ato complexo, motivo pelo qual somente quando recebe o registro pela Corte de Contas passa a estar plenamente formado (perfeito) , válido (aferição da legalidade com reflexo de definitividade perante a Administração, que não mais pode anulá-lo unilateralmente) e eficaz (plenamente oponível a terceiros, deixando de apresentar executoriedade provisória) . 
13.	 Assim, pode-se, então, concluir, que não há que se falar em direito adquirido antes que o ato complexo esteja definitivamente registrado por este Tribunal, muito menos quando a concessão traz em seu bojo vício insanável, por não haver lei que a suporte. Ademais, o acórdão que considerar legal o ato e determinar o seu registro não faz coisa julgada administrativa e pode ser revisto de ofício pelo Tribunal, com a oitiva do Ministério Público e do beneficiário do ato, dentro do prazo de cinco anos da apreciação, se verificado que o ato viola a ordem jurídica, o que ocorre no presente caso (§2º do art. 260 do Regimento Interno do TCU) . 
14. Desta forma, entende-se que não se pode garantir o registro de uma aposentadoria considerada ilegal pelo TCU invocando apenas princípios tais como o da segurança jurídica e razoabilidade, os quais deverão ser sopesados também com o princípio da legalidade.
CONCLUSÃO
15.	 Em razão do exposto e tendo em vista as análises realizadas no ato de concessão de aposentadoria de Teresinha Alexandrina da Costa e Silva, esta Unidade Técnica considera que o ato em tela deve ser considerado ilegal, com negativa de registro.
PROPOSTA DE ENCAMINHAMENTO
16.	 Ante o exposto, propõe-se:
a) considerar ilegal e recusar registro ao ato inicial de concessão de aposentadoria a Teresinha Alexandrina da Costa E Silva (CPF: XXX.707.406-XX) , com base nos arts. 71, inciso III, da Constituição Federal, 1º, inciso V, e 39, inciso II, da Lei 8.443/1992 e 260, § 1º, do Regimento Interno do Tribunal de Contas da União (TCU) ;
b) dispensar a devolução dos valores indevidamente recebidos até a data da ciência do acórdão que vier a ser prolatado, com base no Enunciado 106 da Súmula da Jurisprudência do TCU;
c) esclarecer à interessada que, no caso de não provimento de recurso eventualmente interposto, deverão ser repostos os valores recebidos após a ciência do acórdão;
d) determinar à Universidade Federal de Ouro Preto que:
d.1) faça cessar os pagamentos decorrentes do ato impugnado, comunicando ao TCU, no prazo de quinze dias, as providências adotadas, nos termos dos arts. 45 da Lei 8.443/1992, 262, caput, do Regimento Interno do TCU;
d.2) informe à interessada o teor do acórdão que vier a ser prolatado, encaminhando ao TCU, no prazo de trinta dias, comprovante da data de ciência pela interessada;
d.3) proceda ao reenquadramento da ex-servidora no cargo/classe/padrão de nível médio que atualmente corresponda ao cargo de Assistente de Administração, ocupado por ela antes da ascensão funcional irregular. 
2. 	O Ministério Público, representado nos autos pelo Procurador Dr. Marinus Eduardo De Vries Marsico, manifestou-se de acordo com a proposição da unidade técnica (peça 14) . 
É o Relatório.

não há.

Procurador Marinus Eduardo De Vries Marsico.

APOSENTADORIA. REENQUADRAMENTO DE CARGO DE NÍVEL MÉDIO PARA CARGO DE NÍVEL SUPERIOR. IMPOSSIILLIDADE. VIOLAÇÃO DO DISPOSTO NO ARTIGO 37, INCISO II, DA CONSTITUIÇÃO FEDERAL DE 1988. ILEGALIDADE. NEGATIVA DE REGISTRO.

APOSENTADORIA (APOS)

Secretaria de Fiscalização de Pessoal (Sefip).

Aprecia-se, nesta oportunidade, ato de concessão de aposentadoria emitido pela Fundação Universidade Federal de Ouro Preto em favor da Sra. Teresinha Alexandrina da Costa e Silva, aposentada no cargo de Secretária Executiva da entidade desde 11/2/2008.
Em análise preliminar, a Sefip identificou que a ex-servidora foi beneficiada com transposição ilegal de carreira para o cargo de Secretário Executivo, em 1/1/2001, sem concurso público. 
Considerando o indício de irregularidade mencionado e em razão de haver transcorrido lapso temporal superior a 5 anos entre a disponibilização do ato ao TCU em 11/9/2008, e a análise por esta Corte de Contas, nos termos do Acórdão 587/2011-TCU-Plenário, foi oportunizada, à interessada, a garantia constitucional ao contraditório (peça 2) . Em paralelo, a Sefip também realizou diligência junto à UFOP (peça 1) . 
Em resposta, a entidade encaminhou documentação referente ao processo que deferiu o reenquadramento da ex-servidora no cargo de Secretário Executivo (peça 4) . A interessada também compareceu aos autos encaminhando seus argumentos por meio da documentação juntada na peça 7, sustentando, em síntese: (i) decadência do direito de a Administração rever o ato de concessão; (ii) impossibilidade de haver irredutibilidade de vencimentos; (iii) ofensa ao princípio da segurança jurídica; e (iv) violação ao direito adquirido.
Após analisar os argumentos apresentados, a Sefip propõe considerar ilegal o ato em questão, já que o ordenamento jurídico pátrio não mais admite a ascensão funcional e tendo em vista que o ato de concessão de aposentadoria é de natureza complexa, fato que afasta os argumentos preliminares sustentados pela interessada.
O Ministério Público junto ao TCU, em seu parecer, ratificou as conclusões da Sefip.
II
Registro minha concordância integral com a proposta formulada pela unidade técnica, aquiescida pela manifestação do MPTCU, razão pela qual acolho os pareceres precedentes por seus próprios fundamentos, valendo-me, para tanto, da técnica da motivação per relationem, nos termos do art. 2º, § 3º, do Decreto 9.830, de 10 de junho de 2019, sem prejuízo de tecer os comentários a seguir.
No que diz respeito à ascensão funcional, rememoro que se trata de forma de provimento que contraria o art. 37, inciso II, da Constituição Federal:
Art. 37. (...) 
II - a investidura em cargo ou emprego público depende de aprovação prévia em concurso público de provas ou de provas e títulos, de acordo com a natureza e a complexidade do cargo ou emprego, na forma prevista em lei, ressalvadas as nomeações para cargo em comissão declarado em lei de livre nomeação e exoneração;        
Considerando essa regra constitucional, o Supremo Tribunal Federal deferiu em 11/2/1993, nos autos da ADIN 837/DF, pedido de liminar para suspender, "ex nunc", a eficácia de disposições do Regime Jurídico Único que admitiam "a ascensão, o acesso, a progressão ou o aproveitamento como formas de provimento de cargos públicos". O julgamento de mérito, ocorrido em 27/8/1998 confirmou a inconstitucionalidade do instituto nos termos da ementa a seguir transcrita:
Ação direta de inconstitucionalidade. Formas de provimento derivado. Inconstitucionalidade. - Tendo sido editado o Plano de Classificação dos Cargos do Poder Judiciário posteriormente à propositura desta ação direta, ficou ela prejudicada quanto aos servidores desse Poder. - No mais, esta Corte, a partir do julgamento da ADIN 231, firmou o entendimento de que são inconstitucionais as formas de provimento derivado representadas pela ascensão ou acesso, transferência e aproveitamento no tocante a cargos ou empregos públicos. Outros precedentes: ADIN 245 e ADIN 97. - Inconstitucionalidade, no que concerne às normas da Lei nº 8.112/90, do inciso III do artigo 8º; das expressões ascensão e acesso no parágrafo único do artigo 10; das expressões acesso e ascensão no § 4º do artigo 13; das expressões ou ascensão e ou ascender no artigo 17; e do inciso IV do artigo 33. Ação conhecida em parte, e nessa parte julgada procedente para declarar a inconstitucionalidade dos incisos e das expressões acima referidos
Observo que o ato de aposentadoria em questão foi emitido em 11/8/2008, portanto, quase 10 (dez) anos depois do julgamento da ADIN mencionada, fato que fulmina qualquer possibilidade da referida concessão ser registrada por esta Corte de Contas.  
Com isso, como bem assinalou a Unidade Técnica, afigura-se ilegal tanto o ingresso da servidora no cargo de Secretário Executivo, por meio de ato administrativo, no caso a Resolução/CUNI 526/2000, quanto a concessão de aposentadoria no cargo decorrente do mencionado ato. In casu, convém observar que a ascensão ocorreu em janeiro de 2001 a partir do sobredito ato administrativo (de 11 de dezembro de 2000) , datas posteriores a do julgamento do mérito da ADIN 837-4/DF, momento a partir do qual o Supremo Tribunal Federal suscitou a inconstitucionalidade do instituto da ascensão funcional.
Convém asseverar que, no âmbito desta Corte de Contas, também há muito tempo se firmou o entendimento no sentido de que deve ser considerado ilegal qualquer ato de provimento de cargo público efetivo, sem concurso público. Nessa linha, entre outros, destaco os Acórdãos 1.326/2004 e 2.191/2011 ambos da 1ª Câmara e Acórdão 1402/2014-TCU-Segunda Câmara.
Por derradeiro, convém observar que, nos termos da jurisprudência do STF, os atos de concessão de aposentadoria têm natureza complexa, nascendo de forma precária a partir da concessão pelo gestor competente e aperfeiçoando-se apenas após o registro pela Corte de Contas. Assim, o ato de aposentadoria somente passa a estar plenamente formado (perfeito) , válido (aferição da legalidade com reflexo de definitividade perante a Administração) e eficaz (plenamente oponível a terceiros, deixando de apresentar executoriedade provisória) quando recebe o registro pela Corte de Contas. Afasta-se, portanto, os argumentos pela aplicação da decadência administrativa e irredutibilidade de vencimentos e dos princípios da segurança jurídica e do direito adquirido. 
	Ante o exposto, VOTO para que seja adotada a minuta de acórdão que ora trago ao exame deste Colegiado.
TCU, Sala das Sessões Ministro Luciano Brandão Alves de Souza, em 11 de fevereiro de 2020.
Ministro VITAL DO RÊGO 
Relator